臺灣彰化地方法院民事判決　95年度保險更字第1號
原　　　告　戊○○
　　　　　　(兼洪美枝之承受訴.
　　　　　　甲○○
　　　　　　(兼洪美枝之承受訴.
　　　　　　丙○○
　　　　　　(兼洪美枝之承受訴.
　　　　　　丁○○
　　　　　　　　　　　3號
　　　　　　(兼洪美枝之承受訴.
　　　　　　乙○○
　　　　　　(兼洪美枝之承受訴.
上五人共同
訴訟代理人　陳嘉宏律師
　　　　　　陳漢洲律師
被　　　告　國泰人壽保險股份有限公司
法定代理人　己○○
訴訟代理人　吳光陸律師
上列當事人間請求給付保險金事件，本院於民國96年8月15日言
詞辯論終結，判決如下：
    主  文
被告應給付原告戊○○、甲○○、丙○○、丁○○、乙○○每人
各新台幣壹佰肆拾貳萬捌仟伍佰柒拾壹元，及均自民國九十四年
六月二十九日起至清償日止，按年息百分之十計算利息。
被告應給付原告戊○○、甲○○、丙○○、丁○○、乙○○新台
幣壹佰玖拾貳萬捌仟伍佰柒拾壹元，及自民國九十四年六月二十
九日起至清償日止，按年息百分之十計算利息。
原告其餘之訴駁回。
訴訟費用由被告負擔百分之九八，餘由原告共同負擔。
本判決第一項於原告戊○○、甲○○、丙○○、丁○○、乙○○
各以新台幣伍拾萬元供擔保後，得假執行。但被告如各以新台幣
壹佰肆拾貳萬捌仟伍佰柒拾壹元為原告戊○○、甲○○、丙○○
、丁○○、乙○○預供擔保，得免為假執行。
本判決第二項於原告戊○○、甲○○、丙○○、丁○○、乙○○
以新台幣陸拾伍萬元供擔保後，得假執行。但被告如以新台幣壹
佰玖拾貳萬捌仟伍佰柒拾壹元為原告戊○○、甲○○、丙○○、
丁○○、乙○○預供擔保，得免為假執行。
原告其餘假執行之聲請均駁回。
    事實及理由
壹、程序事項：
  一、原告於民國95年6月6日提起本件訴訟後，原告洪美枝於96
      年7月2日死亡，其對被告財產上之保險金請求權，由原告
      戊○○、甲○○、丙○○、丁○○、乙○○繼承，且經原
      告戊○○、甲○○、丙○○、丁○○、乙○○具狀聲明承
      受訴訟，經核與卷附戶籍謄本、繼承系統表均無不合，應
      予准許，合先敘明。
  二、原告於起訴時原係聲明被告應給付原告洪美枝新台幣（下
      同）1,957,142元，及自94年6月29日起至清償日止，按年
      息百分之10計算之利息。嗣因原告洪美枝於96年7月2日死
      亡，故原告戊○○、甲○○、丙○○、丁○○、乙○○等
      人於96年8月13日更正聲明為被告應給付原告戊○○、甲
      ○○、丙○○、丁○○、乙○○1,957,142元，及自94年6
      月29日起至清償日止，按年息百分之10計算之利息，經核
      與民事訴訟法第255條第1項第2、7款相符，應予准許，合
      先敘明。
貳、原告主張：
  一、洪美枝及原告戊○○、甲○○、丙○○、丁○○、乙○○
      為訴外人莊春天之配偶及子女，莊春天於94年4月7日向被
      告公司投保「國泰旅行平安保險」（保單號碼：00000000
      00號，下稱系爭旅行平安保險契約），保險期間自94年4
      月12日起計8日，並指定法定繼承人為受益人，保費已如
      期交付。嗣後莊春天於94年4月12日起至日本地區旅遊，
      於94年4月19日上午3時許經洪美枝發現倒臥在住宿飯店浴
      室之浴缸內，並由隨團導遊楊正中協助送往日本大阪市立
      綜合醫療中心急救，然莊春天仍於94年4月20日下午10 時
      56分宣告不治死亡，死亡原因依大阪市立綜合醫療中心莊
      春天之病歷書記載，係發生溺水事故致吸入性肺炎、敗血
      症後死亡，再觀諸其中死亡診斷書死因之種類欄中醫師勾
      選意外死亡（外因死）中之溺水死亡（第4類），自符合
      系爭旅行平安保險契約第2條所定「保險人於本契約有效
      期間內，因遭受意外傷害事故，致其身體蒙受傷害而致死
      亡…」之保險範圍，被告自應依約定給付保險金。又原告
      及洪美枝等人為莊春天之法定繼承人，另有訴外人莊雅媛
      亦為繼承人之一，故原告等人及莊雅媛均為系爭旅行平安
      保險之受益人，原告遂於94年6月13日向被告申請理賠，
      豈料被告以「死亡原因與契約條款約定之意外傷害事故不
      符」為由，拒絕給付。其次，被告除應依系爭旅行平安保
      險契約第2條約定給付保險金外，系爭旅行平安保險契約
      第12條第2項亦約定「本公司應收齊前項文件後15日內給
      付之，逾期本公司應按年利率1分加計利息。」，原告爰
      依系爭旅行平安保險契約及保險法第113條、保險法第110
      條、民法第271條之規定，各請求1,457,142元之保險金【
      (保險金額10,000,000元＋每次傷害醫療保險金限額200,
      000元＋海外突發疾病每次住院醫療保險金額200,000 元
      －被告已先行給付之保險金200,000元)÷7＝1,457,142
      元】，及自94年6月29日起之年利率百分之10之遲延利息
      。
  二、又莊春天早於72年1月28日向被告投保「國泰增值分紅養
      老保險」（保單號碼：0000000000號，下稱系爭養老保險
      契約），其中附加意外傷害特約保險金額500,000元，並
      指定洪美枝為受益人，經申請理賠後被告亦未給付保險金
      ，洪美枝爰依系爭依養老保險契約及保險法第113條之規
      定，請求500,000元之保險金，與系爭旅行平安保險契約
      保險金共計1,957,142元（500,000+1,457,142＝1,957,
      142）。並聲明：（一）被告應給付原告戊○○、甲○○
      、丙○○、丁○○、乙○○1,957,142元，及自94年6月29
      日起至清償日止，按年息百分之10計算利息（二）被告應
      各給付原告戊○○、甲○○、丙○○、丁○○、乙○○
      1,457,142元，及均自94年6月29日起至清償日止，按年息
      百分之10計算利息。（三）就第一項及第二項之請求，原
      告願供擔保，請准宣告假執行。
  三、莊春天不幸溺斃已如上述，且無任何事證足以證明莊春天
      之死亡是出於自身故意之行為，亦非直接因疾病而死亡，
      則對莊春天而言，遭到溺水，自屬突發之意外事故，參照
      台灣高等法院94年保險上字第44號民事判決、台灣桃園地
      方法院94年度保險字第4號民事判決意旨，原告起訴請求
      保險金給付，應有理由。
  四、法務部法醫研究所以法醫所（95）醫鑑字第1931號法醫文
      書審查鑑定書鑑定結果後認為：「…. 二、莊春天溺水後
      並非立即死亡。一般很快死亡者常發現有肺部積水。但本
      例是將近2日後才死，所以解剖變化略有不同，可能加上
      吸入性肺炎或瀰漫性肺泡傷害的變化。積水可有可無，但
      程度不似溺水立即死亡者那麼嚴重，本例開始急救時有些
      泡沫液從氣管抽出，也是肺水腫之表現。」即針對死者莊
      春天因溺水死亡，但為何無肺部積水之事實為詳盡說明，
      由上鑑定結果可知：因溺水死亡之人，依各種不同之情況
      （尤其是溺水後非立即死亡），不必然一定發生肺部積水
      之情形，被告以死者莊春天無肺部積水，斷言其死亡與溺
      水無關，不僅未詳細探究各種醫學、法醫學之關於溺水死
      者死亡時所呈現之身理現象，更與本案事實不符。上開法
      醫鑑定書復認定：「…. 三、溺水時或之後很快死亡，是
      一般了解的『溺斃』，絕大多數是窒息致死。溺水之後救
      活再拖一段時間才死亡，廣義的講也是溺斃，但死亡不再
      是窒息而死，而是敗血症、瀰漫性肺泡性傷害等其他原因
      ，從初發事件而言，仍然與溺水有關。四、吸入髒水引起
      吸入性肺炎，可繼發敗血症，再造成感染性腸炎或血栓形
      成.. 」按所謂之經驗法則，是指人類歷史相沿相承，本
      於經驗累積歸納所得之定則；而所謂之經驗，則包括通常
      經驗及特別知識經驗（民事訴訟法第222條修正理由參照
      ），綜上事證，被告辯稱「依經驗法則，溺水死亡為窒息
      ，不致產生敗血症，敗血症為細菌感染」云云，顯然與本
      案鑑定報告中就醫學、法醫學特別知識所得之經驗不符，
      也對死者莊春天因溺水而產生一連串吸入性肺炎、敗血症
      、感染性腸炎、血栓之過程誤解，自不足取。基於法醫鑑
      定書所認定莊春天死亡，是因溺水而昏迷，但尚未死，吸
      入髒水造成吸入性肺炎，造成敗血症，影響到腸子及循環
      導致腸繫膜血栓症而有大小腸壞死，最後仍然休克不治，
      其發生與死者既往病症（肝硬化、糖尿病、高血壓等）並
      無直接原因，被告所辯各節與事實不符，彰彰明甚。
  五、本件鑑定報告就病歷內容為判斷莊春天死亡之因果鏈為：
      溺水昏迷→吸入髒水造成吸入性肺炎→敗血症→腸繫膜血
      栓症而有大小腸壞死→休克不治，又莊春天是否為先溺水
      後昏迷或先昏迷後溺水，固應由鑑定機關本其專業為判斷
      ，然就上述因果鏈觀之，若無外在之水，即無接下來一連
      串吸入性肺炎、敗血症、腸繫膜血栓症、大小腸壞死等情
      況，因此莊春天死亡之主要緣由為外在之水，也就是溺水
      為莊春天死亡之主力近因，而非其本身之其他病症，退一
      步而言，縱如被告之臆測，被告是先昏迷後溺水，亦應認
      為是外在事故而死亡，亦即莊春天若非正在泡澡，則其昏
      迷並不會導致其死亡，此可由上開因果鏈皆因外在之水可
      以得知，被告抗辯，要難憑採。
  六、被告以日本之自來水可生飲，並非髒水，故無喝入後生病
      之情形，然莊春天喝入之水已是在浴缸內洗澡中之水，非
      用乾淨的杯子所接取之水，在此情況下，被告如何能擔保
      莊春天喝入之水為可生飲無菌乾淨的水。又被告如何解釋
      並證明莊春天接下來所發生吸入性肺炎、敗血症、腸繫膜
      血栓症、大小腸壞死之情形皆與溺水無關，凡此種種，皆
      可看出被告拒絕理賠，刻意刁難的心態。
  七、被告以莊春天病歷書中住院診療計劃書內已記載心不全、
      低氧血症、低氧腦症、腦梗塞、感染性腸炎、敗血症，來
      質疑莊春天不可能自發生昏迷到送醫，不到1小時內即有
      細菌感染造成敗血症，以及上開病症無一與窒息有關來質
      疑鑑定結果，惟就被告所提出之住院診療計劃書附註欄1
      已明確說明：「病名等應以現實點之考量為主。根據今後
      所進行之檢查得加以變更」，被告忽略此段說明，逕以主
      治醫師初步提出，未經進一步檢查之診療計劃所列之可考
      量（即可能）之病名，視為莊春天最終之死亡原因，顯為
      相當嚴重之誤解。又系爭鑑定書已明確表示莊春天確實發
      生溺斃，但死亡之原因不再是窒息而死，而是敗血症、溺
      漫性肺泡性傷害等其他原因，被告竟依然抗辯上開病症無
      一與窒息有關，惟莊春天本非發生溺水窒息之意外，而係
      發生溺水造成敗血症、溺漫性肺泡性傷害等其他原因之意
      外，被告所陳與事實經過不符，至為灼然，被告又基於此
      錯誤之認知，推定莊春天因腹部腸炎疾病或其他疾病於浴
      室昏迷，其昏迷及敗血症，並非溺水而係本身其他疾病所
      致，亦屬無稽。
  八、系爭鑑定書鑑定結果二係依據法醫、醫學原理針對莊春天
      因溺水死亡，但為何無肺部積水之事實為說明，故方有「
      解剖變化」之法醫學用語，並無明顯之錯誤，且由鑑定結
      果可知，因溺水死亡之人，依各種不同之情況（尤其是溺
      水後非立即死亡），不必然一定發生肺部積水之情形，被
      告以死者莊春天無肺部積水，斷言其死亡與溺水無關，不
      僅未詳細探究各種醫學、法醫學之關於溺水死者死亡時所
      呈現之身理現象，更與本案事實不符。復依旭茂旅行社股
      份有限公司人員楊正中就其處理過程之描述：「... 我跟
      莊太太一起上救護車救護人員作了一些緊急措施也幫他從
      口抽了很多的水」可知，莊春天確實因溺水吸入浴缸裡之
      水。
  九、系爭鑑定書所稱：「... 溺水之後救活再拖一段時間才死
      亡，廣義的講也是溺斃」，係指相對於溺水後馬上因窒息
      而死的情形，莊春天發生溺水後至死亡近2天，自符合「
      溺水之後救活再拖一段時間才死亡」之描述，被告以「莊
      春天並非溺水後救活，而係一直昏迷到死亡」認為鑑定報
      告與事實不符，省略鑑定報告中強調「再拖一段時間才死
      亡」之文字，顯有斷章取義之嫌。
  十、法務部法醫研究所96年3月20日法醫理字第0960000602號
      函、96年5月9日法醫理字第0960001356號函，不僅與系爭
      鑑定書所鑑定的因果歷程提出一貫法醫醫學之看法，且其
      與大阪市立綜合醫療中心宮市功典醫師對於莊春天死亡之
      原因歷程的判定相符，已足以證實莊春天死亡之主要緣由
      為外在之水，也就是溺水為莊春天死亡之主力近因，而非
      其本身之其他病症。
  十一、依系爭鑑定書鑑定結果三、四所述，被告辯稱「依經驗法
      則，溺水死亡為窒息，不致產生敗血症，敗血症為細菌感
      染」云云，顯然與本案鑑定報告中就醫學、法醫學特別知
      識所得之經驗不符，也對莊春天因溺水而產生一連串吸入
      性肺炎、敗血症、感染性腸炎、血栓之過程誤解，自不足
      取。
  十二  系爭鑑定書所認定莊春天死亡，是因溺水而昏迷，但尚未
      死，吸入髒水造成吸入性肺炎，造成敗血症，影響到腸子
      及循環導致腸繫膜血栓症而有大小腸壞死，最後仍然休克
      不治，其發生與死者既往病症（肝硬化、糖尿病、高血壓
      等）並無直接原因，被告所辯各節與事實不符。
  十三、綜上，系爭鑑定書及上開法務部法醫研究所2份函文，足
      以證明莊春天之死亡，係由於外在事實存在，即莊春天因
      溺水昏迷吞入髒水，此為引起敗血症死亡結果之重要原因
      ，揆諸前揭實務見解，符合保險契約保險事故發生之要件
      ，原告起訴請求保險金給付，應有理由。
  十四 法務部法醫研究所96年3月20日法醫理字第0960000602號
      函、96年5月9日法醫理字第0960001356號函，不僅與先前
      法醫研究所先前法醫文書審查鑑定書所鑑定的因果歷程提
      出一貫法醫醫學之看法，更重要的意義在於法醫研究所與
      大阪市立綜合醫療中心為不同機構，經由第三人法醫研究
      所來就大阪市立綜合醫療中心病歷資料判讀，更具客觀性
      與可信性，由法醫研究所3次之鑑定意見，可知其與大阪
      市立綜合醫療中心宮市醫師對於莊春天死亡之原因歷程的
      判定是相符的，已足以證實莊春天死亡之主要緣由為外在
      之水，也就是溺水為莊春天死亡之主力近因，而非其本身
      之其他病症，然被告卻又於96年5月10日具狀聲請向大阪
      市立醫院宮市功典醫師查詢相關問題，惟：
   (一) 就被告於附件所列之各項問題，上開法醫鑑定報告及書函
      已有相當之說明。
   (二) 關於莊春天病情及死亡之原因，理應以莊春天2005年4月1
      9日至2005年4月20日大阪市立綜合醫療中心超過100頁之
      病歷資料為依據，方符合當時客觀事實，即便函查宮市功
      典醫師，其結果亦不出病歷書所呈現之事實，被告聲請函
      查，不僅無助於事實之釐清，更有拖延訴訟之嫌。
   (三) 所有大阪市立綜合醫療中心莊春天之病歷資料及死亡診斷
      書，業經法務部法醫研究所後鑑定，病歷資料及死亡診斷
      書當中並無任何矛盾或與醫學、法醫學理不符之判斷或記
      載，顯然該病歷資料具有實質之證明力，被告於附件上向
      宮市醫師質疑家屬要求更改死亡診斷書，不僅毫無根據（
      假如更改死亡診斷書，定會與病歷資料超過100頁之醫療
      過程紀錄相矛盾，根本不可能更改造假，如有造假，法醫
      研究所也會提出質疑），更是對醫師及家屬嚴重的污衊。
  十五、綜上所述，依據大阪市立綜合醫療中心莊春天之病歷資料
      及死亡診斷書、法務部法醫研究所96年3月20日法醫理字
      第0960000602號函、96年5月9日法醫理字第0960001356號
      函，以及旭茂旅行社導遊楊正中所陳述之處理過程，已足
      以證明本件被保險人死亡之主要原因是基於意外溺水後發
      生一連串的併發症死亡，被告聲請調查證據，實無必要。
      況被告聲請傳喚華南產物保險公司員工鄭盛宗到庭說明其
      訪問大阪市立綜合醫療中心宮市功典醫師之經過、以及傳
      喚宮市功典醫師到庭說明莊春天死亡原因，然鄭盛宗所陳
      訪問宮市功典醫師之經過為傳聞陳述，不符直接審理原則
      ，而宮市功典醫師就莊春天死亡原因，已詳細記載於大阪
      市立總和醫療中心病歷中，此可由莊春天入院2天間，病
      歷紀錄超過100頁可看處日本醫療紀錄之嚴謹與詳實，因
      此縱使傳喚宮市功典醫師到庭，其所陳述亦與病歷記載無
      殊，此一證據資料已臻明確，為免浪費司法資源，應無再
      傳喚之必要。
參、被告則以：
  一、訴外人莊春天投保系爭旅行平安險10.000.000元，附加每
      次傷害醫療保險200,000元，及海外突發疾病每次住院醫
      療保險200,000元，此附加保險，一係因意外傷害所致醫
      療，一係因疾病所致醫療，二者不可並存，故莊春天不論
      係因疾病或意外，僅可請求200,000元，而被告就此已依
      海外突發疾病住院醫療保險附加條款第1條第4點理賠200,
      000元，已無責任，是原告合併請求400,000元無理由。
  二、又依系爭旅行平安保險契約第2條約定及國泰增值分紅養
      老保險附加之意外傷害險50萬元部分，被告應否理賠，在
      於莊春天死亡是否為意外傷害事故所致，而關於莊春天死
      亡是否為意外，應由原告就此積極有利於已之事實負舉證
      責任。就原告主張係倒臥浴缸發生溺水事故吸入性肺炎、
      敗血症死亡一節，不合經驗法則，蓋依經驗法則溺水死亡
      為窒息，不致產生敗血症，敗血症為細菌感染。參照莊春
      天在日本醫院病歷記載有中樞神經，心不全循環等疾病，
      手術報告為急性循環不全，腸間膜動脈閉塞症疑、肝硬化
      變，既往症病為高血壓、糖尿病等，並無記載肺中積水，
      苟因溺斃，自必吸水存於肺部，然本件並無肺部積水，是
      其死亡應與溺水無關。雖死亡診斷書有記載溺水，但死亡
      原因為敗血症，足見為疾病引起。事實上手術係針對腸部
      ，說明書上載明病毒性腸炎，造成腸管黏膜的浮腫，引發
      脫水休克，導致低血壓、低氧，低氧腦病，益見與溺水無
      關。
  三、上開法醫鑑定書鑑定結果一，認定莊春天係先溺水而昏迷
      ，但未死，吸入髒水造成吸入性肺炎，造成敗血症，影響
      到腸子及循環則導致腸繫膜血栓症而有大小腸壞死，最後
      仍然休克不治。惟：
  （一）莊春天究係先昏迷再溺水或先溺水再昏迷，病歷未記載
        ，如何可認定係先溺水而昏迷？是此鑑定在無依據之下
        判斷，其結果應有不實。
  （二）就病歷繪製之圖樣所示，莊春天頭部並非全部埋入水中
        ，其鼻子露出水面，是不可能溺水而昏迷。日本國之飯
        店浴池不大，莊春天住宿房間內之浴池長約100公分注
        滿水深約50至55公分，莊春天身高為163公分，不可能
        身體全部浸入水中，其頭部當在浴池邊上，縱水放滿，
        身體進入後，水必然溢出部分不可能頭埋入水中，如何
        溺水昏迷？是此判斷不合常理，應有錯誤。
  （三）敗血症之原因為細菌感染，而眾所週知日本之自來水可
        以生飲，並非髒水，豈有可能吸入髒水造成疾病？況一
        方面如上所述，當時莊春天鼻子在水面以上，不可能吸
        入髒水進入肺部造成吸入性肺炎，另一方面依被告所提
        出之說明書，其敗血症係病毒性腸炎、感染性腸炎造成
        ，再依住院診療計劃書，當時考量之病名已有敗血症，
        是莊春天到院即有敗血症感染，而敗血症係細菌感染，
        不可能自發生昏迷到送醫不到一個小時內，即有細菌感
        染造成敗血症，事實上由莊春天到院後立刻於腹部開刀
        ，係懷疑腸間膜動脈閉塞，肝硬變（消化管異常）（參
        見手術報告Operation Record），醫生認其敗血症之原
        因為此，參照死亡診斷書記載「腸管膜之點狀出血」，
        應非髒水所致，足見不僅非吸入髒水，且此敗血症應係
        其他原因，即莊春天因腹部腸炎疾病或其他病症於浴室
        昏迷，是其昏迷及敗血症，並非溺水而係本身其他疾病
        所致
  （四）苟吸入髒水造成吸入性肺炎，何以肺部X未見肺部有水
        ？參照鑑定結果二亦認肺部無積水，自不可能吸入髒水
        造成肺炎。又肺與胃為不同器官，二者不相連，如何可
        能吸入髒水造成吸入性肺炎，又影響到腸子？造成大小
        腸壞死？是上開判斷應有錯誤。
  （五）依入院診療記錄及入院治療計劃書所載莊春天病名，為
        心不全、低氧血症、低氧腦症、腦梗塞、感染性腸炎（
        被告誤載為感染性腦炎）、敗血症，無一為窒息，足見
        其未因溺水而窒息或造成上開疾病。
  （六）依急診資料，莊春天之既往病為高血壓及糖尿病，雖非
        直接與死因有關，但依死亡診斷書記載，糖尿病對死亡
        原因之敗血症有影響。
  四、上開法醫鑑定書鑑定結果二，認為莊春天溺水後並非立即
      死亡。一般很快死亡者常發現有肺部積水。但本例是將近
      2日後才死，所以解剖變化略有不同，可能加上吸入性肺
      於或瀰漫性肺泡傷害的變化。積水可有可無，但程度不似
      溺水立即死亡者那麼嚴重，本例開始急救時有些泡沫液從
      氣管抽出，也是肺水腫的表現。惟：
  （一）本件並無解剖，法醫研究所如何能鑑定認二日後才死，
        所以解剖變化略有不同？
  （二）一般援救溺水者，均係將水擠出，再做人工呼吸，本件
        全無，是縱有吸入水，亦非造成死亡原因，因如上述，
        其鼻子在水面以上，不可能吸入水或窒息，亦不可能造
        成肺水腫。
  （三）本件有肺部Ｘ光，無肺部積水或肺水腫。
  （四）病歷並無急救時有些泡沫液後從氣管抽出之記載，而係
        口腔插管後泡沫痰等無法吐出，從而上開鑑定認有肺水
        腫表現，應屬錯誤。
  五、上開法醫鑑定書鑑定結果三，認為溺水時或之後很快死亡
      ，是一般了解的「溺斃」，絕大多數是窒息致死。溺水之
      後救活再拖一時間才死亡，廣義的講也是溺斃，但死亡不
      再是窒息致死，而是敗血症、溺漫性肺性傷害等其他原因
      ，從初發事件而言，仍然與溺水有關。惟此廣義之溺斃似
      與一般所稱溺斃不同。尤其莊春天並非溺水後救活，而係
      一直昏迷到死亡，是上開鑑定以莊春天係救活後再死亡，
      應與事實不符。本件莊春天既非因溺斃而窒息死亡，而係
      敗血症，顯非保險契約第2條約定之遭受意外傷害事故而
      死亡，被告自無理賠責任。尤其敗血症為病菌感染，自非
      傷害事故退一步言，縱認敗血症為傷害事故，但造成敗血
      症之原因，應非死亡診斷書之吸入性肺炎，蓋病歷並無記
      載莊春天診斷結果有吸入性肺炎，至多為感染性腸炎，然
      均非吸入或飲入髒水所致，蓋日本之自來水可以生飲，應
      非髒水。
  六、關於莊春天係先溺水再昏迷或先昏迷再溺水，法醫研究所
      鑑定結果，莊春天係先溺水而昏迷一節，不僅日本大阪醫
      院病歷無此記載，且依該所民國96年3月21日函「(二)莊春
      天在浴室中被發現時是昏迷的，服藥、飲酒、滑倒、本身
      疾病等均可能是他倒在浴池內的原因，未做解剖，倒於浴
      池中的原因就不清楚，但就極可能吸入浴池中的水，造成
      或加強昏迷。」，則莊春天是否為溺水而昏迷，並無證據
      證明，況：(一)就病歷繪製之圖樣所示，莊春天頭部並非全
      部埋入水中，其鼻子露出水面，是不可能溺水而昏迷。(二)
      按諸經驗法則，溺水必然先喝水，再因沈沒水中，無法呼
      吸而窒息，蓋口較鼻為低，先接觸到水，一般人於喝入第
      一口水時，必然會警覺而有所反應，例如站立、呼救，不
      可能繼續喝入，茲莊春天發生事故之浴池不深，豈有可能
      不站立而繼續喝水，甚至不呼救？況該浴池旁有扶手，站
      立並非困難，何有可能因溺水而昏迷？
  七、關於莊春天是否因吸入水而死亡，依經驗法則，一般人泡
      澡頭部不可能埋入水中，事實上，本件浴池深37公分（有
      排水口，逾37以公分即排水），寬42公分、長95公分，莊
      春天頭部不可能埋入水中。苟莊春天因吸水造成溺斃，當
      場即因窒息而死亡，頭部即應留在水中，豈有可能發現時
      ，頭部未埋在水中？依法醫研究所函，吸入水不一定要一
      直將臉埋沒水中，苟莊春天一時吸入，事後未埋在水中，
      即表示當場未死亡，事實上，其非當然死亡，而係在醫院
      醫治後死亡，足見並非因吸水而窒息死亡。
  八、關於莊春天是否為意外死亡，原告主張依據大阪市立綜合
      醫療中心莊春天之病歷資料及死亡診斷書、法務部法醫研
      究所96年3月20日法醫理字第0960000602號函、96年5月9
      日法醫理字第0960001356號函，以及旭茂旅行社導遊楊正
      中所陳述之處理過程，認足以證明死亡之主要原因是基於
      意外溺水後發生一連串的併發症死亡。但按諸經驗法則，
      溺水死亡應為窒息，並非因此造成之吸入性肺炎，以致敗
      血症死亡，蓋敗血症係因細菌感染，而依莊春天之情形觀
      之，並無吸入浴池之水，應無可能為吸入性肺炎，為此被
      告就法醫研究所鑑定提出下列問題，即：
  （一）依病歷繪製之圖樣所示，莊春天鼻子在水面上，如何判
        定吸入髒水造成吸入性肺炎而為敗血症，法醫研究所函
        覆表示：1.有爭議的案件常以解剖為依歸，未做解剖的
        案例就只能靠一般經驗及病歷紀錄的有限資料去研判其
        死亡經過，而認為是昏倒在浴池內，吸入池水造成吸入
        性肺炎，再敗血症導致腸繫膜循環失全，最後休克致死
        。2.泡了身體的水就是不乾淨的水。3.吸入水不一定要
        一直將臉埋在水中。4.吸水進到肺臟算是一種特殊型式
        的溺水。惟法醫研究所認定莊春天之病程為吸入池水造
        成吸入性肺炎，再敗血症導致腸繫膜循環失全，最後休
        克致死，而非被告所認為的感染性腸炎導致敗血症死亡
        ，對此論點法醫研究所僅表示其係依經驗推論，而無學
        理支持去解釋其中不合理處，自非可信。
  （二）如何判定係先溺水而昏迷？法醫研究所函覆表示：莊春
        天在浴室中被發現時是昏迷的，服藥、飲酒、滑倒、本
        身疾病等均可能是他倒在浴池內的原因，未做解剖，倒
        於浴池中的原因就不清楚，但就極可能吸入浴池中的水
        ，造成或加強昏迷。惟對於莊春天如何昏迷，法醫研究
        所未做定論，則在無任何外傷下，如何可能為意外。尤
        其就病歷圖示，應非滑倒，而係正常躺在浴池，自無可
        能係溺水而昏迷。
  （三）在肺部無積水狀況下，如何判定有吸入性肺炎、肺水腫
        ？法醫研究所函覆：本案事實上無法認定肺部有無積水
        ，所以本所並未認定本例一定是有吸入性肺炎。只是在
        臨床資料無法很齊全的情況下又無解剖時，一定要做判
        定，就只能做最可能的臆斷，在他躺在浴池中而不知現
        場發生何事的情況下（也許是有病，也許是跌倒），有
        溺水是最可能的。溺水當場未死，之後最常見的合併症
        就是缺氧性腦病、吸入性肺炎、成人呼吸窘迫症候群、
        敗血症等。惟法醫研究所以事故地點發生在浴池，而臆
        斷有溺水是最可能的，並揣測溺水當場未死，之後最常
        見的合併症就是缺氧性腦病、吸入性肺炎、成人呼吸窘
        迫症候群、敗血症等，法醫研究所如此之臆斷實無依據
        。尤其既無吸入性肺炎，何以可能造成敗血症。
  （四）病歷中有無莊春天有吸入性肺炎之記錄（病歷中無此記
        載，且肺部Ｘ光檢查正常，肺呼吸聲清楚，應無肺炎）
        ？法醫研究所函覆：病歷中並無莊春天有吸入性肺炎之
        記錄。Ｘ光片及檢查正常不表示解剖時不會有吸入性肺
        炎或其他變化。惟既無法證明莊春天有吸入性肺炎，法
        醫研究所卻一再以事故地點發生在浴池，而臆斷溺水是
        最可能的，而病歷繪製之圖樣，莊春天鼻子露出水面，
        何由發生溺水，法醫研究所並未說明。
  （五）病歷中有無記載敗血症之原因，如有，其原因為何？法
        醫研究所函覆：未記載敗血症的原因。惟在無記載下，
        如何可認為吸入性肺炎所致。
  （六）病歷中記載入院時有高燒（體溫40.6度），與一般人溺
        水後應體溫低之情況不符，是何種原因導致？法醫研究
        所函覆：高燒即可能是敗血症引起。惟對此法醫研究所
        未說明為何以入院之初即有高燒現象，因溺水至送醫僅
        有短時間之時間，應不會立即有高燒現象。
  （七）入院時有診斷感染性腸炎問題，是否有可能事故前即有
        感染，而非喝入髒水（一般感染是需數小時的潛伏期，
        之後才表現出症狀）所致？法醫研究所函覆：感染性腸
        炎只是當時暫時的診斷，事實上手術已確定為腸繫膜失
        全造成腸壞死，而敗血症及休克是極可能的原因。造成
        敗血症可能是因吸入性肺炎，不是喝入胃腸之水。惟被
        保險人一入院即有感染性腸炎之診斷，而針對腸繫膜失
        全造成腸壞死，法醫研究所卻認為係因吸入性肺炎造成
        ，但確未排除感染性腸炎亦會引發敗血症，疑有避重就
        輕之嫌。尤其依前所述，病歷無吸入性肺炎記載，法醫
        研究所如何為上開鑑定。
　（八）莊春天有嚴重慢性病「糖尿病注射胰島素治療：93年至
        95年間糖化血色素HBAIC為9.2至9.4（正常人為6以下、
        控制良好為7以下）、高血壓性心臟病、高血壓等」，
        而病歷中瞳孔不等徑反應，應是腦病變之反應，且診斷
        中疑似腦梗塞，是否不排除為腦中風致昏迷？法醫研究
        所函覆：本所並未排除認何可能先致昏迷而倒在浴池中
        的病變，包括腦中風、心臟病等，但在日本住院的臨床
        檢查，並無證據指出這些病的發作，頭部電腦斷層掃瞄
        未發現有腦的病變。惟法醫研究所未完全排除中風、心
        臟病等倒致昏迷而倒在浴池中的病症。
  （九）依病歷記載，莊春天係事故發生於浴缸中，且莊春天並
        無外傷，應非外傷跌入浴缸之事故，在排除外傷及自殺
        情形，一般成年人會在此浴缸中發生溺水情形為何種原
        因？法醫研究所函覆：對於本案本所並未排除各項可能
        倒於浴池的原因，但卻是倒在浴池內才有後續一連串的
        不幸事件。倒在浴池外將呈現另一種表現，或許就不會
        死亡。惟法醫研究所並未排除莊春天有可能疾病而昏迷
        ，如為疾病所致，即非意外。
  （十）病歷中無吸入性肺炎之診斷，且病歷中無肺炎之進展：
        入院時胸部Ｘ光檢查正常、4/20　17：30呼吸聲clear
        ，應無肺炎情形，死亡診斷書中吸入性肺炎依據為何？
        法醫研究所函覆：依據溺水幾小時以上最可能發生之合
        併症研判。惟法醫研究所所謂溺水幾小時以上，最可能
        發生之合併症研判吸入性肺炎，其與病歷所載莊春天於
        零晨3：30起床沐浴，4：30即由其妻發現不符，且大阪
        醫療中心若研判有吸入性肺炎，為何均未投與治療吸入
        性肺炎之藥物，甚至病歷亦未記載有吸入性肺炎。
  九、又莊春天另投保華南產物保險股份有限公司，該公司曾派
      鄭盛家到日本訪問宮市功典醫生到日本調查，為此請求訊
      問鄭盛家。為查明莊春天死亡原因，請求訊問宮市功典醫
      生，或函請外交部駐我國在日本代表處詢問宮市功典醫生
      下問題：
      1.莊春天入院時有診斷感染性腸炎，且入院時體溫高達
        40.6度C，與一般人溺水後應體溫低之情況不符，是否
        有可能溺水前即有感染所致？
      2.假設莊春天為喝入髒水所引發腸炎而出現嚴重症狀，但
        似乎時間太短（一般感染是需數小時的潛伏期，之後才
        表現出症狀），是否可能為溺水前即已感染腸炎？
      3.莊春天有嚴重慢性病（糖尿病注射胰島素治療：2004年
        至2006年間糖化血色素HBAIC為9.2至9.4，高血壓性心
        臟病、高血壓等），且診斷中疑似腦梗塞，是否不排除
        為腦中風致昏迷？
      4.宮市醫師曾於2005.4.21電子信件（如附件）中對ISOS
        齊醫師說明：病患之事故及治療經過，另對事故原因可
        能為腦梗塞等原因導致敗血症，何以後來變更見解？
      5.宮市醫師對ISOS之齊醫師說明病情之診斷為急性腸胃炎
        併敗血症、急性心肺肝腎衰竭、昏迷、缺氧性腦病變。
        與死亡診斷書所開立死亡原因不同，原因為何？
      6.綜觀本病患臨床症狀，可否為意識不清昏迷後所致溺水？
      7.請問糞便培養報告為何？是否還有其他相關檢驗室報告
        （血液、腹水等），能否提供？
      8.病例記錄治療中有諸多診斷（病情診斷為急性腸胃炎併
        敗血症、急性心肺肝腎衰竭、昏迷、缺氧性腦病變，另
        病例中診斷有感染性腸炎、敗血症、低血容積性休克、
        疑似腦病變、腦梗塞、高血壓性心臟不全），與死亡診
        斷書所開立死亡原因明顯不同，請問其依據為何？
      9.手術前診斷（pre-operative diagnosis）及手術後診
        斷（post-operative diagnosis）為何？
     10.病例中並無溺水之診斷，請問死亡診斷書判斷溺水的依
        據為何？本張之死亡證明書是否依據家屬之要求而更改
        此死亡診斷書？原先開立之死亡證明書死亡原因為何？
  十、綜上所述，法醫研究所之問題回覆有避重就輕之疑竇，且
      對於問題之回答多以未經解剖逕以經驗推論帶過，實非可
      信。並聲明：原告之訴及其假執行之聲請均駁回；如受不
      利判決，願供擔保請准宣告免為假執行。
肆、兩造不爭執之事項：
  一、洪美枝為莊春天之配偶，原告戊○○、甲○○、丙○○、
      丁○○、乙○○為莊春天之子女，另有訴外人莊雅媛亦為
      莊春天繼承人之一，莊春天於94年4月7日向被告投保「國
      泰旅行平安保險」，保險金額10,000,000元，附加每次傷
      害醫療保險保險金限額200,000元，及海外突發疾病每次
      住院醫療保險保險金限額200,000元，保險期間自94年4月
      12 日起計8日，並指定法定繼承人為受益人，保費已如期
      交付。嗣後莊春天於94年4月12日起至日本地區旅遊，於
      94年4月19日上午3時許經洪美枝發現倒臥在住宿飯店浴室
      之浴缸內，並由隨團導遊楊正中協助送往日本大阪市立綜
      合醫療中心急救，然莊春天仍於94年4月20日下午10時56
      分宣告不治死亡。
  二、莊春天於72年1月28日向被告投保「國泰增值分紅養老保
      險」，其中附加傷害特約保險，保險金額500,000元，並
      指定原告洪美枝為受益人。
  三、被告已先行給付原告保險金200,000元。
伍、兩造之爭點：
  一、莊春天之死亡是否為意外溺水所致或係因本身疾病所致？
  二、原告得否向被告請求保險金？
  三、系爭旅行平安保險契約中所附加傷害醫療保險，及海外突
      發疾病住院醫療保險，是否可併行請求？
陸、得心證之理由：
  一、原告主張本件莊春天死亡之原因為溺水事故，被告則否認
      莊春天死亡之原因為溺水，辯稱應係莊春天本身腹部腸炎
      疾病或其他病症於浴室昏迷而死亡等語。經查，原告主張
      此部分之事實，業據原告提出大阪市立綜合醫療中心莊春
      天之病歷書、死亡診斷書、急診處離院摘要 (其上病名部
      分記載敗血症、DIC、淡水溺水)、看護摘要、入院診療計
      畫書、輸血同意書、心電圖、同意書、說明書、病名錄、
      入院診療錄、麻醉說明書、輸血傳票、旅行業綜合保險理
      賠申請書等為證，且本件經囑託法務部法醫研究所鑑定莊
      春天死亡之原因，認為：「一、依照莊春天死亡經過及病
      歷之記載，.... 以上整個經過如下：先是溺水而昏迷，
      但尚未死，吸入髒水造成吸入性肺炎，造成敗血症，影響
      到腸子及循環，則導致腸繫膜血栓症而有大小腸壞死，最
      後仍然休克不治。二、莊春天溺水後並非立即死亡。一般
      很快死亡者常發現有肺部積水。但本例是將近2日後才死
      ，所以解剖變化略有不同，可能加上吸入性肺炎或瀰漫性
      肺泡傷害的變化。積水可有可無，但程度不似溺水立即死
      亡者那麼嚴重，本例開始急救時有些泡沫液從氣管抽出，
      也是肺水腫之表現。三、溺水時或之後很快死亡，是一般
      了解的『溺斃』，絕大多數是窒息致死。溺水之後救活再
      拖一段時間才死亡，廣義的講也是溺斃，但死亡不再是窒
      息而死，而是敗血症、瀰漫性肺泡性傷害等其他原因，從
      初發事件而言，仍然與溺水有關。四、吸入髒水引起吸入
      性肺炎，可繼發敗血症，再造成感染性腸炎或血栓形成。
      五、肝硬化、糖尿病少引發感染，但一旦有感染存在就比
      較不容易控制。」，此有法務部法醫研究所95年11月30日
      之鑑定書可稽。足見原告主張莊春天係因溺水而死亡，尚
      非無據。
  二、被告雖質疑上開鑑定報告，並以上揭前詞置辯，惟查，被
      告之上開質疑業據法務部法醫研究所96年3月21日及96年5
      月9日函覆如下：
    (一)有爭議的案件常以解剖為依歸，未做解剖的案例就只能靠
      一般經驗及病歷記錄的有限資料去研判其死亡經過，而認
      為是昏倒在浴池內，吸入池水造成吸入性肺炎，再敗血症
      導致腸繫膜循環失全，最後休克致死。
    (二)莊春天在浴室中被發現時是昏迷的，服藥、飲酒、滑倒、
      本身疾病均可能是他倒在浴池內的原因，未做解剖，倒於
      浴池中的原因就不清楚，但就極可能吸入浴池中的水，造
      成或加強昏迷。
    (三)泡了身體的水就不再是乾淨的水。
    (四)吸入水不一定要一直將臉埋沒在水中。
    (五)吸水進到肺臟算是一種特殊型式的溺水。
    (六)對於本案，本所並未排除各項可能倒於浴池的原因，但卻
      是倒在浴池內才有後續一連串的不幸事件。倒在浴池外將
      呈現另一種表現或許就不會死亡。
    (七)在肺部無積水狀況下，如何判定有吸入性肺炎、肺水腫？
      要確實判定吸入性肺炎或肺水腫，必須X光片呈現明顯的
      變化或者經過解剖觀察。X光表現與病理切片及解剖所見
      之間常有誤差，有問題的案件必須做解剖就是要釐清誤差
      。就莊春天之案例而言，事實上無法認定有或沒有積水，
      並非被告所指必無積水，所以本所並未認定本例一定是有
      吸入性肺炎。只是在臨床資料無法很齊全的情況下又無解
      剖時，一定要作判定，就只能採最可能的憶斷，在他躺在
      浴池中而不知現場發生何事的情況下（也許是有病，也許
      是跌倒），有溺水是最有可能的，溺水當場未死，之後最
      常見之合併症就是缺氧性腦病、吸入性肺炎、成人呼吸窘
      迫症候群、敗血症等。
    (八)病歷中並無記載吸入性肺炎之紀錄。如前所述，但X光片
      及檢查正常不表示解剖時不會有吸入性肺炎或其他變化。
    (九)病歷記錄中未記載敗血症的原因。
    (十)病歷中記載入院時有高燒，極可能是敗血症引起。
    (十一)入院時有診斷感染性腸炎問題，是否有可能事故前即有感
      染，而非喝入髒水所致？感染性腸炎只是當時暫時的診斷
      ，事實上手術已確定為償繫膜失全造成腸壞死，而敗血症
      及休克是極可能的原因。造成敗血症可能是吸入性肺炎，
      不是喝入胃腸之水。
    (十二)莊春天有糖尿病、高血壓性心臟病、高血壓；是否不排除
      為腦中風致昏迷？
      如前所述，溺水未很快死亡者之合併症當中，缺氧性腦病
      即會一直昏迷。另外，本所也未排除任何可能先致昏迷而
      倒在浴池中的病變，包括腦中風、心臟病等但在日本住院
      的臨床檢查並無證據指出有這些病的發作，頭部電腦斷層
      掃瞄未發現有腦的病變。
    (十三)病例中無吸入性肺炎之診斷，死亡診斷書中吸入性肺炎依
      據為何？依據溺水幾小時以上最可能發生之合併症研判。
      如前所述，本例並未解剖，有可能有潛在未被發現的病變
      存在。
 三、 從上開法醫研究所之鑑定報告及回函，本院認為(一)莊春天
      當時既係倒臥在浴缸內，且依卷附旅行業綜合保險理賠申
      請書，旭茂旅行社導遊楊正中陳述：「... 我趕忙去他的
      房間，莊春天先生已經在浴缸裏昏倒... 也幫他從口抽了
      很多的水」，足見莊春天不管係昏倒後或昏倒前已有喝入
      浴缸內之洗澡髒水，故被告質疑日本之自來水可以生飲，
      並非髒水，豈有可能吸入髒水造成疾病云云，顯不足採。
      (二)又莊春天被發現當時，縱使鼻子露出水面，惟卷附病歷
      資料所繪的圖示，莊春天被發現當時呈昏迷狀態，嘴巴張
      開有一半在水中，故亦不能排除莊春天在昏倒的瞬間吸入
      或吞入髒水，或係其昏倒後，口裏的水因昏迷的關係，氣
      管與喉嚨間之會厭反射功能降低致髒水從口腔誤入氣管內
      ，故被告尚難據此抗辯莊春天不可能溺水。(三)法醫研究所
      已說明溺水當場未死，之後最常見之合併症就是缺氧性腦
      病、吸入性肺炎、成人呼吸窘迫症候群、敗血症等，則被
      告抗辯莊春天吸入髒水不可能造成敗血症云云，並無依據
      。(四)法醫研究所既然認為要確實判定吸入性肺炎或肺水腫
      ，必須X光片呈現明顯的變化或者經過解剖觀察。X光表現
      與病理切片及解剖所見之間常有誤差，X光片及檢查正常
      不表示解剖時不會有吸入性肺炎或其他變化等語，且依卷
      附之急診處離院摘要記載莊春天的「兩肺葉Wheezeing」
      ，足見莊春天呼吸時肺部有Wheezeing之雜聲，應為外物
      入侵導致。此外，依原告提出之羅秀雄等三人合著之法醫
      學資料，其內記載於溺水的情形「呼吸困難期：由於缺氧
      及血中ＣＯ2積蓄，刺激呼吸中樞又開始呼吸，水同時被
      吸入氣管內，引起劇烈咳嗽，而使肺內空氣排出，產生強
      烈吸氣欲望，引起深而急促的吸氣性呼吸困難，約經1/2-
      1分鐘，即進乞痙攣性呼氣，『呼出泡沫液體』，... 意
      識喪失期：意識喪失，可有大量水被吸入氣管深部，當水
      充滿細支氣管時，逼著殘餘空氣至肺表面，使肺量氣球狀
      ，所謂水性肺氣腫及水腫」等語，而莊春天之病歷內亦記
      載「嘴部插管，泡沫痰無法抽出」，此外，法醫研究所亦
      認為本例開始急救時有些泡沫液從氣管抽出，也是肺水腫
      之表現，足見法醫研究所鑑定莊春天有溺水情形，尚非無
      據。故被告抗辯莊春天之肺部X光未見肺部有水或病歷中
      未記載有吸入性肺炎，且呼吸聲清楚，莊春天並未吸入水
      而導致吸入性肺炎云云，尚無足採。又法醫研究所既表示
      就莊春天之案例而言，事實上無法認定有或沒有積水，並
      非被告所指必無積水，所以本所並未認定本例一定是有吸
      入性肺炎。只是在臨床資料無法很齊全的情況下又無解剖
      時，一定要作判定，就只能採最可能的臆斷。且法醫研究
      所之鑑定與日本大阪市立綜合醫療中心宮市醫師對於莊春
      天死亡之原因歷程的判定是相符的，已足以證實莊春天死
      亡之主要緣由為外在之水，也就是溺水為莊春天死亡之主
      力近因，而非其本身之其他病症。又被告辯稱病歷並無急
      救時有些泡沫液後從氣管抽出之記載，而係「口腔」插管
      後「泡沫痰」等無法吐出，從而上開鑑定認有肺水腫表現
      ，應屬錯誤等語，惟查食道與氣管會合的地方為咽部，再
      上來才是口腔，而不管是抽食道或氣管裏的水都是要從口
      腔插管抽，況且，一般痰液都是從氣管產生不會從食道產
      生，故被告此部分抗辯顯屬無稽。(五)法醫研究所已經鑑定
      莊春天之死亡經過為昏倒在浴池內，吸入池水造成吸入性
      肺炎，再敗血症導致腸繫膜循環失全，最後休克致死。則
      被告質疑肺與胃為不同器官，二者不相連，如何可能吸入
      髒水造成吸入性肺炎，又影響到腸子？造成大小腸壞死云
      云，顯屬無據。(六)依據卷附之死亡診斷書，其上記載因「
      溺水」造成「誤嚥性肺炎」、最後因「敗血症」而死亡，
      只是手術時曾發現「腸管膜之點狀出血」，但日本之宮巿
      功典醫師並非認定敗血症之原因為「腸管膜之點狀出血」
      ，再者，法醫研究所認為係敗血症導致腸繫膜循環失全，
      而非腸繫膜循環失全導致敗血症，故被告抗辯醫生認其敗
      血症之原因為「腸管膜之點狀出血」云云，顯然誤認其因
      果關係，尚屬無據。(七)被告辯稱依入院診療記錄及入院治
      療計劃書所載莊春天病名，為心不全、低氧血症、低氧腦
      症、腦梗塞、感染性腸炎（被告誤載為感染性腦炎）、敗
      血症，無一為窒息，足見其未因溺水而窒息或造成上開疾
      病云云，惟法醫研究所既認為溺水時或之後很快死亡，是
      一般了解的『溺斃』，絕大多數是窒息致死。溺水之後救
      活再拖一段時間才死亡，廣義的講也是溺斃，但死亡不再
      是窒息而死，而是敗血症、瀰漫性肺泡性傷害等其他原因
      ，從初發事件而言，仍然與溺水有關，則被告即尚難據入
      院診療記錄及入院治療計劃書上未記載「窒息」即主張莊
      春天未溺水。(八)法醫研究所既已函覆：感染性腸炎只是當
      時暫時的診斷，事實上手術已確定為腸繫膜失全造成腸壞
      死，而敗血症及休克是極可能的原因。足見事實上莊春天
      並未得到感染性腸炎，而一入院縱使曾有感染性腸炎之診
      斷，只是醫師診斷時之「懷疑」，「懷疑」並不代表確實
      有該病症，既經手術確認實際上為腸繫膜失全造成腸壞死
      ，則被告抗辯莊春天入院時有診斷感染性腸炎問題，而非
      喝入髒水所致，法醫研究所未排除感染性腸炎亦會引發敗
      血症，疑有避重就輕之嫌云云，委無足採。
  四、按依系爭國泰旅行平安保險契約條款第二條第1、2項約定
      : 「被保險人於本契約有效期間內，因遭受意外傷害事故
      ，致其身體蒙受傷害而致殘廢或死亡時，本公司依照要保
      時投保契約的約定給付保險金。前項所稱意外傷害事故，
      指非由疾病引起之外來突發事故」。又本院認為上開第2
      項解釋上應指若傷害結果之發生即殘廢或死亡，與疾病有
      直接相當因果關係者，即非上開條款所稱之意外來傷害事
      故。若意外來傷害事故之發生與疾病雖有關聯，惟該疾病
      之本身並不會直接導致殘廢或死亡，而係其他外在因素所
      致殘廢或死亡，則縱使意外來傷害事故之發生與疾病雖有
      關聯，仍應認為係上開條款所稱之意外傷害事故。本件被
      告雖質疑係因莊春天本身有糖尿病、高血壓，或莊春天可
      能係腦中風致昏迷，而非溺水等語，惟法醫研究所認為莊
      春天在浴室中被發現時是昏迷的，服藥、飲酒、滑倒、本
      身疾病均可能是他倒在浴池內的原因，未做解剖，倒於浴
      池中的原因就不清楚，但就極可能吸入浴池中的水，造成
      或加強昏迷，是倒在浴池內才有後續一連串的不幸事件。
      倒在浴池外將呈現另一種表現或許就不會死亡，故本院認
      為莊春天之昏倒縱使係因其他疾病引起，惟若莊春天昏倒
      當時非在浴室內，亦不致於因吸入髒水，而引起吸入性肺
      炎，再敗血症導致腸繫膜循環失全，最後休克致死，故本
      院認莊春天之死亡與溺水有最直接關係，與其疾病本身已
      無直接相當因果關係，故被告辯稱因莊春天本身有糖尿病
      、高血壓，或莊春天可能係腦中風致昏迷等情縱係屬實，
      本院認本件之情形仍屬上開契約條款第二條所指之意外事
      故。而被告對洪美枝為莊春天之配偶，原告戊○○、甲○
      ○、丙○○、丁○○、乙○○為莊春天之子女，另有訴外
      人莊雅媛亦為莊春天繼承人之一，莊春天於94年4月7日向
      被告投保「國泰旅行平安保險」，保險金額10,000,000元
      ，保險期間自94年4月12日起計8日，並指定法定繼承人為
      受益人，保費已如期交付乙節，亦不爭執。則莊春天既於
      保險期間內即94年4月19日於日本因溺水意外，而導致於
      94年4月20日死亡，則被告自應按照系爭國泰旅行平安保
      險契約，給付莊春天之受益人即洪美枝、原告戊○○、甲
      ○○、丙○○、丁○○、乙○○等人及訴外人莊雅媛保險
      金10,000,000元。故洪美枝及原告戊○○、甲○○、丙○
      ○、丁○○、乙○○每人可領取之金額為1,428,571元 (
      元以下四捨五入)。惟洪美枝既已死亡，並由原告戊○○
      、甲○○、丙○○、丁○○、乙○○等人繼承，而原告等
      人尚未分割遺產，故洪美枝可領取之1,428,571元應由原
      告戊○○、甲○○、丙○○、丁○○、乙○○等人共同取
      得。故原告戊○○、甲○○、丙○○、丁○○、乙○○等
      人請求被告應給付原告每人各1,428,571元及被告應給付
      原告戊○○、甲○○、丙○○、丁○○、乙○○1,428,57
      1元，為有理由，應予准許。
  五、按系爭傷害醫療保險金給付附加條款第1條前段約定「被
      保險人於本契約有效期間內，遭受第二條約定之意外傷害
      事故，自意外傷害事故發生之日起一百八十日以內，經登
      記合格的醫院或診所治療者，本公司就其醫師認定必需且
      合理的實際醫療費用超過社會保險給付部分，給付實支實
      付醫療保金」。而系爭海外突發疾病醫療及燒燙傷保險金
      附加條款第1條第5項則約定「因意外傷害事故受傷致成之
      疾病，須住院治療者，本公司不負給付本條保險金責任」
      。故莊春天既係因意外溺水導致須住院治療，依系爭傷害
      醫療保險金給付附加條款第1條前段約定，被告自應給付
      保險金，而原告主張被告應給付之保險金為20萬元，被告
      對此亦不爭執，並辯稱已給付保險金20萬元，原告對此亦
      不爭執。則原告自不得再依系爭傷害醫療保險金給付附加
      條款第1條前段向被告請求20萬元。又依上開海外突發疾
      病醫療及燒燙傷保險金附加條款第1條第5項約定，莊春天
      既係因意外溺水導致須住院治療，被告自不負該條保險金
      責任，故原告依上開規定請求被告再給付原告20萬元，自
      屬無據。
  六、原告主張莊春天早於72年1月28日向被告投保「國泰增值
      分紅養老保險」，其中附加意外傷害特約保險金額500,00
      0元，並指定洪美枝為身故受益人等情，有原告提出之國
      泰增值分紅養老保險單及被告提出之要保書影本為證，且
      為被告所不爭執，堪認原告此部分之主張為真實。又按原
      告主張莊春天因溺水意外導致死亡，被告自應按系爭「國
      泰增值分紅養老保險」及保險法第131條第1項約定，給付
      受益人洪美枝附加意外傷害特約保險金額500,000元，被
      告則抗辯原告應舉證莊春天確實係因溺水意外導致死亡等
      語。按傷害保險人於被保險人遭受意外傷害及其所致殘廢
      或死亡時，負給付保險金額之責。前項意外傷害，指非由
      疾病引起之外來突發事故所致者，保險法第131條定有明
      文。查本件莊春天確實係因溺水而死亡，又莊春天之昏倒
      縱使係因其他疾病引起，惟若莊春天昏倒當時非在浴室內
      ，亦不致於因吸入髒水，而引起吸入性肺炎，再敗血症導
      致腸繫膜循環失全，最後休克致死，故本院認莊春天之死
      亡與溺水有最直接關係，與其疾病本身已無直接相當因果
      關係，本院認本件之情形仍屬上開契約條款第二條所指之
      意外事故乙節，已於前開理由第一點至第五點詳述甚明，
      故莊春天既因意外溺水而死亡，被告自應依約給付意外傷
      害特約保險金額500,000元。又系爭附加意外傷害特約保
      險之受益人洪美枝既已死亡，而原告戊○○、甲○○、丙
      ○○、丁○○、乙○○等人為洪美枝之繼承人，故原告等
      人依系爭「國泰增值分紅養老保險」及保險法第131條第1
      項約定，請求被告給付原告戊○○、甲○○、丙○○、丁
      ○○、乙○○等人保險金額500,000元，為有理由，亦應
      准許。
  七、按保險人應於要保人或被保險人交齊證明文件後，於約定
      期限內給付賠償金額。無約定期限者，應於接到通知後十
      五日內給付之。保險人因可歸責於自己之事由致未在前項
      規定期限內為給付者，應給付遲延利息年利一分，保險法
      第34條定有明文。又系爭旅行平安保險契約第12條第2項
      亦約定「本公司應收齊前項文件後15日內給付之，逾期本
      公司應按年利率1分加計利息。」，查原告已於94年6月13
      日申請理賠等情，有系爭旅行平安保險契約及理賠申請書
      為證，且為被告所不爭執。從而原告等人基於系爭保險國
      泰旅行平安保險契約條款第二條第1項約定，請求被告給
      付原告戊○○、甲○○、丙○○、丁○○、乙○○每人各
      1,428,571元及被告應給付原告戊○○、甲○○、丙○○
      、丁○○、乙○○1,928,571元 (1,428,571元+500,000元
      )及均自94年6月29日起至清償日止，按年息百分之10計算
      之利息，為有理由，應予准許。兩造陳明願供擔保，聲請
      宣告假執行或免為假執行，經核原告勝訴部分，合於法律
      規定，爰分別酌定相當之擔保金額宣告之；原告其餘假執
      行之聲請，因訴之駁回而失所依據，不予准許。
  八、被告抗辯為查明莊春天死亡原因，請求訊問宮市功典醫生
      ，或函請外交部駐我國在日本代表處詢問宮市功典醫生如
      被告陳述欄所列之10個問題，本院認尚無必要，理由如下
      ：
    (一) 針對被告所問之第1個、第2個、第6個、第7個問題，是
       否莊春天溺水前即有感染部分，或其是否意識不清昏迷
       後所致溺水？即便屬實，惟本院理由第四點已敘明此部
       分與死亡無直接因果關係，故尚無調查必要。
    (二) 針對被告所問第3、4個問題莊春天診斷中疑似腦梗塞，
       是否不排除為腦中風致昏迷部分，法醫研究所已答覆腦
       中風、心臟病，在日本住院的臨床檢查並無證據指出有
       這些病的發作，頭部電腦斷層掃瞄未發現有腦的病變，
       故莊春天應非腦中風而致昏迷，被告此部分調查證據之
       聲請亦無必要。又被告提出之宮市醫師曾於2005.4.21電
       子信件中雖曾提及「當初我們雖然以感染性腸炎進行說
       明，不過當發現此種意識障礙時，我們認為其大量的誤
       嚥、溺水更進一步造成了後續情況的惡化，... 我們研
       判很可能是腦梗塞等原因導致了敗血症」，惟上開信件
       內容僅為宮市醫師私底下對其老師說明醫療過程之內容
       ，屬閒聊性質，並非正式對外之醫學文件，且宮市醫師
       有此懷疑才會做電腦斷層掃瞄，惟莊春天頭部電腦斷層
       掃瞄未發現有腦的病變，足見宮市醫師一開始懷疑腦梗
       塞等原因導致了敗血症，並不正確，而宮市醫師之死亡
       診斷書最亦未記載莊春天係因腦梗塞所致之敗血症死亡
       ，符合病歷之記載，故本院認尚無必要再訊問宮市醫師
       其為何變更見解。
    (三) 被告聲請調查宮市醫師對ISOS之齊醫師說明病情之診斷
       為急性腸胃炎併敗血症、急性心肺肝腎衰竭、昏迷、缺
       氧性腦病變。與死亡診斷書所開立死亡原因不同，原因
        為何？惟查，被告所提出之信件內容完全未提及宮市醫
        師有對ISOS之齊醫師說明急性腸胃炎併敗血症、急性心
        肺肝腎衰竭、昏迷、缺氧性腦病變等症狀，故被告此部
        分主張與信件內容不符，尚無調查之必要。
     (四) 手術前診斷（pre-operative diagnosis）及手術後診
        斷（post-operative diagnosis）部分，在急診處離院
        摘要中已有記載，故此部分調查聲請亦無必要。
     (五) 在原告提出之急診處離院摘要中一開始病名處即已記載
        「淡水溺水」，故被告第10個問題中稱病例中並無溺水
        之診斷云云，與事實不符，尚不足採。則被告質疑系爭
        死亡證明書為依據家屬之要求而更改死亡診斷書及原先
        開立之死亡證明書死亡原因為何云云，並無證據足以證
        明有另一張死亡證明書之存在，本院認尚無必要。
     (六) 病例記錄治療中縱使有諸多診斷，均僅為懷疑階段，經
        電腦斷層掃瞄未發現有腦的病變，經手術後發現為償繫
        膜失全造成腸壞死，並非感染性腸炎已如前述，故死亡
        診斷書未將缺氧性腦病變、腦梗塞、高血壓性心臟不全
        、急性腸胃炎列為死亡原因並無不當。又病例記錄並未
        有肝腎衰竭之記載，而敗血症、低血容積性休克均為疾
        病進展之同一過程，於死亡診斷書僅須記載最後一項結
        果即可，並毋庸一一記載，故被告聲請調查病例記錄治
        療中有諸多診斷與死亡診斷書所開立死亡原因明顯不同
        部分，本院認亦無必要。
     (七) 本件事證已臻明確，已無訊問證人鄭盛家之必要，併此
        敘明。
柒、訴訟費用負擔之依據：民事訴訟法第79條、第85條第1項前
    段。
中　　華　　民　　國　　96　　年　　8 　　月　　29　　日
                  民事第二庭    法　官　詹秀錦
以上正本係照原本作成。
如對判決上訴，應於判決送達後20日內向本院提出上訴狀。
中　　華　　民　　國　　96　　年　　8 　　月　　30　　日
                      　　　    書記官　陳秀香
